ACORDAO-COMPLETO-2495284

ACÓRDÃO 1634/2023 ATA 4/2023 - PRIMEIRA CÂMARA

VISTOS, relatados e discutidos estes autos de ato de concessão de aposentadoria emitido pelo Tribunal Regional Federal da 2ª Região.
ACORDAM os Ministros do Tribunal de Contas da União, reunidos em sessão da Primeira Câmara, diante das razões expostas pelo relator e com fundamento na Constituição Federal, artigo 71, inciso III e IX, e na Lei 8.443/1992, artigos 1º, inciso V, e 39, inciso II, em:
9.1. considerar ilegal o ato de concessão de aposentadoria a Iracema Martins Pompermayer, negando-lhe registro;
9.2. dispensar a devolução dos valores indevidamente recebidos, até a data da ciência desta deliberação, com fulcro no Enunciado 106 da Súmula da Jurisprudência do TCU;
9.3. determinar ao Tribunal Regional Federal da 2ª Região que:
9.3.1. promova o destaque das parcelas de quintos/décimos incorporados com amparo em funções comissionadas exercidas entre 8/4/1998 e 4/9/2001, transformando-as em parcela compensatória a ser absorvida por quaisquer reajustes futuros, no prazo de quinze dias, desde que a hipótese não seja de decisão judicial transitada em julgado, consoante decidido pelo STF no RE 638.115/CE;
9.3.2. dê ciência do inteiro teor desta deliberação à interessada, no prazo de quinze dias, e faça juntar aos autos o comprovante dessa notificação, nos quinze dias subsequentes, alertando-a de que o efeito suspensivo proveniente de eventual interposição de recurso junto ao TCU não a exime da devolução dos valores indevidamente percebidos após a notificação, caso o recurso não seja provido;
9.3.3. emita novo ato, após realizar o ajuste indicado no subitem 9.3.1, submetendo-o ao TCU, no prazo de trinta dias, nos termos do artigo 262, § 2º, do Regimento Interno do TCU;
9.4. esclarecer ao órgão de origem que a suspensão dos pagamentos decorrentes da acumulação ilegal da VPNI de quintos com a GAE fica condicionada à eventual desconstituição da decisão transitada em julgado proferida pelo Tribunal Regional Federal da 2ª Região, na Apelação Cível 0098714-30.2017.4.02.5101, interposta pelo Sindicato dos Servidores das Justiças Federais no Estado do Rio de Janeiro (Sisejufe/RJ) .

Atos de Aposentadoria.

Primeira Câmara

Tribunal Regional Federal da 2ª Região.

3. Interessados/Responsáveis:
3.1. Interessado: Iracema Martins Pompermayer (XXX.935.157-XX).

13.1. Ministros presentes: Benjamin Zymler (na Presidência) e Jorge Oliveira.
13.2. Ministros-Substitutos convocados: Augusto Sherman Cavalcanti e Weder de Oliveira (Relator).

WEDER DE OLIVEIRA

Adoto, como relatório, a instrução elaborada pela Sefip, que obteve anuência do dirigente da unidade técnica e do Parquet especializado:
"INTRODUÇÃO
Trata-se de ato de aposentadoria, submetido, para fins de registro, à apreciação do Tribunal de Contas da União (TCU) , de acordo com o art. 71, inciso III, da Constituição Federal.  O ato foi cadastrado e disponibilizado ao TCU por intermédio do Sistema e-Pessoal, na forma do art. 2º e 4º da Instrução Normativa TCU 78/2018.
O ato desse processo pertence às seguintes unidades:
Unidade emissora: Tribunal Regional Federal da 2ª Região.
Unidade cadastradora:  Tribunal Regional Federal da 2ª Região.
Subunidade cadastradora: TRIBUNAL REGIONAL FEDERAL DA 2ª REGIÃO - SERVIDORES APOSENTADORIAS E PENSÕES.
EXAME TÉCNICO
Procedimentos aplicados
Os procedimentos para exame, apreciação e registro de atos de pessoal encontram-se estabelecidos na Instrução Normativa TCU 78/2018 e na Resolução TCU 206/2007. Essas normas dispõem que os atos de pessoal disponibilizados por meio do e-Pessoal devem ser submetidos previamente a críticas automatizadas, com base em parâmetros predefinidos.
As críticas das informações cadastradas na etapa de coleta do ato foram elaboradas e validadas levando-se em conta as peculiaridades de cada ato. Os itens verificados nessa etapa são inerentes a dados cadastrais, fundamentos legais, mapa de tempo, ficha financeira, assim como eventuais ocorrências de acumulação. Trata-se de verificações abrangentes, minuciosas e precisas e sem a necessidade de ação humana e, portanto, menos suscetível a falhas. As críticas aplicadas estão discriminadas no sistema, no Menu e-Pessoal, opção "Crítica", que podem ser acessadas mediante concessão de perfil específico a servidores do TCU responsáveis pela análise.
Além das críticas automatizadas, há verificação humana adicional no caso de haver alertas do sistema ou informações não formatadas, como esclarecimentos do gestor ou do controle interno.  
As críticas também consideram os registros do Sistema Integrado de Administração de Recursos Humanos (Siape) . O Siape disponibiliza informações atualizadas sobre as parcelas que integram os proventos, diferentemente, portanto, do e-Pessoal, que informa as parcelas no momento do registro do ato. 
Essa confrontação com o Siape fornece uma visão atual e verdadeira da situação, o que permite descaracterizar irregularidades e inconsistências que, embora constantes do e-Pessoal, já foram corrigidas.
As verificações detectadas no ato encontram-se discriminadas na aba de pendências do ato no sistema e-Pessoal, bem como no espelho do ato contemplado por esta instrução.
Exame das Constatações
Ato: 81883/2018 - Inicial - Interessado: IRACEMA MARTINS POMPERMAYER - CPF: XXX.935.157-XX
Parecer do Controle Interno: considerar o ato Legal com esclarecimentos. Justificativa:  1) A atualização/concessão da VPNI ocorreu por força de decisão administrativa proferida no Processo CJF nº 2004164940 c/c Processo STJ nº 2389/2002; 2) A parcela da VPNI (5/5 de FC-05) , foi mantida nos proventos cumulativamente com a GAE por força da decisão judicial não transitada em julgado, proferida nos autos do processo Nº 0098714-30.2017.4.02.5101, que determinou que a Secretaria de Gestão de Pessoas e a Coordenadoria Regional de Aposentadorias e Pensões do TRF da 2ª Região, deixassem de exigir a opção entre a GAE e VPNI dos inativos, quando da instrução dos processos de aposentadoria.
Constatações e análises: 
1.1.1. O Controle interno emitiu parecer pela legalidade com esclarecimentos.
Justificativa do Gestor de Pessoal: Não há. Verificação efetuada no âmbito do TCU.
Análise do Controle Interno:  Não há. Verificação efetuada no âmbito do TCU.
Análise da Equipe Técnica: Ilegal
'A jurisprudência desta Corte se firmou no sentido de que é irregular o pagamento de parcelas de quintos/décimos incorporadas por ocupante do cargo de Oficial de Justiça Avaliador Federal/Executante de Mandados.'
1.1.2. Houve o registro de pelo menos uma rubrica com 'Denominação para análise pelo TCU = Vantagem de caráter pessoal (126065 - PROVENTO PROVISÓRIO VPNI 05 LEI 9527/97 (Vantagem de caráter pessoal - Incorporação de quintos/décimos de função) - R$ 3.434,43) .
Justificativa do Gestor de Pessoal: Não há. Verificação efetuada no âmbito do TCU.
Análise do Controle Interno:  Não há. Verificação efetuada no âmbito do TCU.
Análise da Equipe Técnica: Ilegal
O pagamento da rubrica de quintos/décimos pelo exercício de função comissionada por ocupante do cargo de Oficial de Justiça Avaliador Federal/Executante de Mandados é considerado ilegal, mesmo que a Unidade Jurisdicionada afirme que tenha sido amparado por decisão judicial, por se tratar de decisão genérica que contempla todos aqueles que ocuparam função/cargo em comissão passíveis de incorporação. Não é o caso dos ocupantes do cargo retromencionado. Esta Corte de Contas tem entendimento firmado sobre essa questão, a exemplo dos Acórdão 2784/2016-TCU-Plenário (Relator Ministro Benjamin Zymler) , 9.800/2019-TCU-1ª Câmara (Relator Ministro-Substituto Marcos Bemquerer) , 8.533/2019-TCU-1ª Câmara (Relator Ministro Walton Alencar Rodrigues) , 4.994/2019-TCU-2ª Câmara (Relator Ministro André de Carvalho) e 4.523/2019-TCU-1ª Câmara (Relator Ministro Vital do Rêgo) .
O quadro resumo de ocorrências e, quando for o caso, o detalhamento da norma legal e da jurisprudência para as inconsistências acima elencadas encontra-se no anexo II dessa instrução. 
Encaminhamento do ato: 
Considerar ILEGAL e recusar registro do ato de Aposentadoria de IRACEMA MARTINS POMPERMAYER do quadro de pessoal do órgão/entidade Tribunal Regional Federal da 2ª Região, com base nos arts. 71, inciso III, da Constituição Federal, 1º, inciso V, e 39, inciso II, da Lei 8.443/1992 e 260, § 1º, do Regimento Interno. 
Com fulcro no art. 262, caput, do Regimento Interno deste Tribunal, determinar ao órgão/entidade Tribunal Regional Federal da 2ª  Região que: 
dê ciência, no prazo de quinze dias, contados da notificação, do inteiro teor desta deliberação ao interessado, alertando-o de que o efeito suspensivo proveniente da interposição de eventuais recursos junto ao TCU não o exime da devolução dos valores percebidos indevidamente, caso o recurso não seja provido.
informe o teor do acórdão que vier a ser prolatado, encaminhando ao TCU, no prazo de trinta dias, comprovante da data de ciência pelo interessado, nos termos do art. 4º, § 3º, da Resolução TCU 170/2004.
emita novo ato, livre da irregularidade ora apontada, em substituição ao ato de Aposentadoria de IRACEMA MARTINS POMPERMAYER, submetendo-o à nova apreciação por este Tribunal, na forma do artigo 260, caput, também do Regimento.
promova a exclusão, no prazo 15 (quinze) dias, contados a partir da ciência desta deliberação, sujeitando-se a autoridade administrativa omissa à responsabilidade solidária, da rubrica apontada em face de manifesta ilegalidade, uma vez que o seu pagamento não encontra respaldo na jurisprudência deste Tribunal.
dispense a devolução dos valores indevidamente recebidos de boa-fé até a data da ciência do órgão/entidade Tribunal Regional Federal da 2ª Região, do acórdão que vier a ser proferido, com base no Enunciado 106 da Súmula da Jurisprudência do TCU.
CONCLUSÃO
A abrangência e a profundidade das verificações levadas a efeito fundamentam convicção de que o ato 81883/2018 pode ser apreciado pela ilegalidade, em razão das irregularidades apontadas no item Exame das Constatações desta instrução, que representam afronta à legislação e à jurisprudência de referência.
O aludido ato deu entrada neste Tribunal há menos de cinco anos, não sendo aplicável, portanto, o procedimento de contraditório e ampla defesa determinado pelo Acórdão 587/2011-TCU-Plenário.
PROPOSTA DE ENCAMINHAMENTO
Ante o exposto, com fundamento no art. 71, inciso III, da Constituição Federal, no art. 1º, inciso V, e art. 39, incisos I e II, da Lei 8.443/1992, no art. 260 do Regimento Interno do Tribunal de Contas da União, propõe-se: 
Considerar ILEGAL e recusar registro do ato de Aposentadoria de IRACEMA MARTINS POMPERMAYER do quadro de pessoal do órgão/entidade Tribunal Regional Federal da 2ª  Região, com base nos arts. 71, inciso III, da Constituição Federal, 1º, inciso V, e 39, inciso II, da Lei 8.443/1992 e 260, § 1º, do Regimento Interno.
Com fulcro no art. 262, caput, do Regimento Interno deste Tribunal, determinar ao órgão/entidade Tribunal Regional Federal da 2ª Região que: 
emita novo ato, livre da irregularidade ora apontada, em substituição ao ato de Aposentadoria de IRACEMA MARTINS POMPERMAYER, submetendo-o à nova apreciação por este Tribunal, na forma do artigo 260, caput, também do Regimento.
dê ciência, no prazo de quinze dias, contados da notificação, do inteiro teor desta deliberação ao interessado, alertando-o de que o efeito suspensivo proveniente da interposição de eventuais recursos junto ao TCU não o exime da devolução dos valores percebidos indevidamente, caso o recurso não seja provido.
informe o teor do acórdão que vier a ser prolatado, encaminhando ao TCU, no prazo de trinta dias, comprovante da data de ciência pelo interessado, nos termos do art. 4º, § 3º, da Resolução TCU 170/2004.
promova a exclusão, no prazo 15 (quinze) dias, contados a partir da ciência desta deliberação, sujeitando-se a autoridade administrativa omissa à responsabilidade solidária, da rubrica apontada em face de manifesta ilegalidade, uma vez que o seu pagamento não encontra respaldo na jurisprudência deste Tribunal.
dispense a devolução dos valores indevidamente recebidos de boa-fé até a data da ciência do órgão/entidade Tribunal Regional Federal da 2ª Região, do acórdão que vier a ser proferido, com base no Enunciado 106 da Súmula da Jurisprudência do TCU."

não há.

Procurador Marinus Eduardo De Vries Marsico.

APOSENTADORIA. TRIBUNAL REGIONAL FEDERAL DA 2ª REGIÃO. OFICIAL DE JUSTIÇA AVALIADOR. INCORPORAÇÃO INDEVIDA DE QUINTOS. VANTAGEM INERENTE À ESTRUTURA REMUNERATÓRIA DO CARGO EFETIVO. IMPOSSIBILIDADE. PAGAMENTO CUMULATIVO DE QUINTOS DESSA FUNÇÃO COM A GRATIFICAÇÃO DE ATIVIDADE EXTERNA (GAE). BIS IN IDEM. ACUMULAÇÃO DAS VANTAGENS ASSEGURADA POR DECISÃO JUDICIAL TRANSITADA EM JULGADO. PARCELAS DE QUINTOS DECORRENTES DE PERÍODOS DE FUNÇÕES EXERCIDAS APÓS A EDIÇÃO DA LEI 9.624/1998. MODULAÇÃO DE EFEITOS REALIZADA PELA SUPREMA CORTE NO RE 638.115/CE. ILEGALIDADE DO ATO. NEGATIVA DE REGISTRO. DETERMINAÇÕES.

APOSENTADORIA (APOS)

Unidade de Auditoria Especializada em Pessoal (AudPessoal).

Registro que atuo nestes autos em substituição ao Ministro Walton Alencar Rodrigues, de acordo com a Portaria-TCU nº 18-SEAE, de 06/03/2023.
Trata-se de ato de concessão de aposentadoria a Iracema Martins Pompermayer, no cargo de Analista Judiciário - Oficial de Justiça Avaliador Federal, emitido pelo Tribunal Regional Federal da 2ª Região e submetido à apreciação desta Corte para fins de registro.
A unidade técnica propôs considerar a aposentadoria ilegal, em razão da incorporação de quintos/décimos pelo exercício de função inerente à estrutura remuneratória do cargo efetivo, tendo sugerido a exclusão da rubrica irregular e a emissão de novo ato.
O MP/TCU manifestou concordância com a proposta oferecida pela unidade técnica.
Acolho as conclusões dos pareceres precedentes, incorporando-as às minhas razões de decidir, no que tange à ilegalidade do ato examinado.
Divirjo, no entanto, da proposta de suspensão dos pagamentos, em razão de estarem parcialmente amparados por decisão judicial, conforme exponho a seguir.
A interessada era ocupante do cargo de Analista Judiciário - Oficial de Justiça Avaliador, especialidade Execução de Mandados. Como bem evidenciado pela Sefip, houve a incorporação indevida de quintos pela função "FC-5 - Executante de Mandados", tendo em vista que a função comissionada exercida é inerente às atribuições do cargo efetivo.
A jurisprudência desta Corte entende que a função de execução de mandados não gera direito à incorporação de quintos, por se tratar de vantagem inerente à estrutura remuneratória do cargo, sendo paga a todos os seus ocupantes, não possuindo assim a natureza de função de confiança de forma a ensejar a incorporação de quintos.
Além disso, verifica-se no ato de concessão outra irregularidade: o pagamento desses quintos/décimos cumulativamente com a Gratificação de Atividade Externa (GAE) , em violação ao art. 16, § 2º, da Lei 11.416/2006. Referida acumulação constitui bis in idem, com dupla remuneração pelo mesmo fundamento, qual seja o exercício das atribuições de execução de mandados.
Sobre o tema, oportuno transcrever excerto do voto condutor do Acórdão 2784/2016-TCU-Plenário, da relatoria do E. Ministro Benjamin Zymler, in verbis:
"5. (...) verifico que consta dos atos daqueles que se inativaram no cargo de Analista Judiciário, especialidade Oficial de Justiça Avaliador, o pagamento da vantagem dos quintos, decorrentes da função comissionada FC-5, que teve origem na Gratificação de Representação de Gabinete instituída por meio de normativos internos.
6. Ocorre que tanto a GRG quanto a FC-5 não possuía natureza de função de confiança, pois era paga a todos os ocupantes do cargo efetivo de Analista Judiciário, especialidade Oficial de Justiça Avaliador. Logo, a 'investidura' na função não dependia de escolha da autoridade, do quesito confiança, inerente a todos os ocupantes de função comissionada. Tampouco poderiam seus ocupantes ser demitidos ad nutum. Assim, a despeito do nomen iuris, claro está que se tratava de verdadeira gratificação paga em razão do exercício das atribuições típicas do cargo (execução de mandados) e criada por normativos internos do TRF da 2ª Região. 
7. Posteriormente, quando do advento da Lei 9.421/1996, a GRG paga aos Oficiais de Justiça foi transformada em FC-5. 
8. Embora a própria criação dessa gratificação, por meio de ato administrativo, pudesse ser examinada sob o aspecto da legalidade, o fato é que essa vantagem não possui natureza de função (pois paga indistintamente a todos os Oficiais de Justiça) e, portanto, não teria o condão de gerar a incorporação de quintos. (...) 
10. Ademais, não se deve olvidar que o art. 16 da Lei 11.416/2006, que instituiu a Gratificação de Atividade Externa (GAE) , devida exclusivamente ao Oficial de Justiça Avaliador, vedou a percepção dessa gratificação para os servidores designados para o exercício de função comissionada e para os ocupantes de cargo em comissão:
'Art. 16. Fica instituída a Gratificação de Atividade Externa - GAE, devida exclusivamente aos ocupantes do cargo de Analista Judiciário referidos no § 1º do art. 4º desta Lei.
§ 1º A gratificação de que trata este artigo corresponde a 35% (trinta e cinco por cento) do vencimento básico do servidor.
§ 2º É vedada a percepção da gratificação prevista neste artigo pelo servidor designado para o exercício de função comissionada ou nomeado para cargo em comissão.' (grifei) 
11. Ora, se a GAE não é devida ao servidor ativo que exerce função ou cargo em comissão, não é possível concedê-la ao inativo que se aposenta com as vantagens previstas no art. 193 da Lei 8.112/1990, sob pena de conferir tratamento mais vantajoso ao inativo que ao ativo. Ou bem o inativo carreia para sua aposentadoria as vantagens inerentes ao cargo comissionado ou percebe a gratificação criada para remunerar o Oficial de Justiça pelo desempenho exclusivo das atribuições típicas de seu cargo."
Entretanto, ainda que a concessão em análise seja ilegal, devem ser mantidos os pagamentos dela decorrentes, em razão de decisão judicial proferida pelo Tribunal Regional Federal da 2ª Região, na Apelação Cível 0098714-30.2017.4.02.5101, interposta pelo Sindicato dos Servidores das Justiças Federais no Estado do Rio de Janeiro (Sisejufe/RJ) , transitada em julgado em 1/9/2021, no sentido de "determinar que as autoridades coatoras se eximam de exigir a opção por parte dos substituídos, reconhecendo-lhes o direito à acumulação da GAE com a VPNI", devendo apenas ser realizado o ajuste conforme passo a expor. 
Além das irregularidades anteriormente apontadas, houve a incorporação indevida de quintos por períodos de funções comissionadas exercidas após o advento da Lei 9.624/1998 (peça 3, p. 4) .
Sobre a matéria, o STF, no julgamento dos últimos embargos declaratórios opostos ao RE 638.115/CE, em 18/12/2019, embora tenha mantido a ilegalidade do pagamento dos quintos/décimos oriundos de funções comissionadas ou cargos de confiança exercidos no período de 8/4/1998 a 4/9/2001, estabeleceu as seguintes modulações de efeitos: os pagamentos das vantagens de quintos/décimos amparados por sentença judicial transitada em julgado deverão ser mantidos, não sendo transformados em parcelas compensatórias, nem absorvidos por futuros reajustes ou reestruturações de planos de cargos e salários do funcionalismo público civil; os pagamentos de quintos/décimos amparados por sentença judicial não definitiva ou por decisão administrativa serão destacados, transformados em parcela compensatória e absorvidos por futuros reajustes ou reestruturações de planos de cargos e salários do funcionalismo público civil.
Com base nos documentos acostados nos autos, não houve decisão judicial transitada em julgado que ampare os pagamentos das parcelas de quintos decorrentes de funções exercidas após 8/4/1998. Assim, tendo em vista que a decisão judicial no âmbito da Apelação Cível 0098714-30.2017.4.02.5101 não discutiu o tema dos quintos incorporados após 8/4/1998, bem como diante da modulação de efeitos do julgamento do RE 638.115/CE, impõe-se o destaque do pagamento de quintos/décimos, com a sua conversão em parcela compensatória a ser absorvida por reajustes futuros ou reestruturações do plano de cargos e salários da carreira.
Por fim, registro que o ato em exame deu entrada neste Tribunal há menos de cinco anos, em consonância com a tese fixada pelo Supremo Tribunal Federal, no julgamento do RE 636.553/RS, da relatoria do E. Ministro Gilmar Mendes (Pleno, j. 19/2/2020, DJe 26/5/2020) .
Ante o exposto, julgo ilegal o presente ato de concessão de aposentadoria, negando-lhe registro e voto no sentido de que o Tribunal adote o acórdão que ora submeto à deliberação deste colegiado.
TCU, Sala das Sessões, em 7 de março de 2023.
Weder de Oliveira 
Relator